---
title: Rapport
author: "PAULE DENAKPO"
date: "`r Sys.Date()`"
bibliography: references.bib
biblio-style: APA
citation_package: biblatex
output: 
  html_document: 
    toc: true
    number_sections: true
---

```{r setup, include=FALSE}
knitr::opts_chunk$set(echo = TRUE, comment = "") 

```



# Niveau d’accès des producteurs à l’information climatique et obstacles à l’adoption de solutions numériques et agricoles


```{r, echo=FALSE}
library(readr)
simulation <- read.csv("Simulation_AgriN.csv")
simulation$sexe <- as.factor(simulation$sexe)
simulation$age <- as.factor(simulation$age)
simulation$etude <- as.factor(simulation$etude)
simulation$vilage <- as.factor(simulation$vilage)
simulation$commune <- as.factor(simulation$commune)
simulation$type_agri <- as.factor(simulation$type_agri)
simulation$culture1 <- as.factor(simulation$culture1)
simulation$culture2 <- as.factor(simulation$culture2)
simulation$culture3 <- as.factor(simulation$culture3)
simulation$unite_superficie_maïs <- as.factor(simulation$unite_superficie_maïs)
simulation$unite_superficie_total <- as.factor(simulation$unite_superficie_total)
simulation$expérience <- as.factor(simulation$expérience)
simulation$phenomene_clima_obs <- as.factor(simulation$phenomene_clima_obs)
simulation$liste_phenomene_clima_obs <- as.factor(simulation$liste_phenomene_clima_obs)
simulation$moyen_gestion_risques <- as.factor(simulation$moyen_gestion_risques)
simulation$moyen1 <- as.factor(simulation$moyen1)
simulation$Moyen2 <- as.factor(simulation$Moyen2)
simulation$Moyen3 <- as.factor(simulation$Moyen3)
simulation$possession_telephone <- as.factor(simulation$possession_telephone)
simulation$acces_internet <- as.factor(simulation$acces_internet)
simulation$Utilisation_outils_numeriques <- as.factor(simulation$Utilisation_outils_numeriques)
simulation$precisez_lesquels <- as.factor(simulation$precisez_lesquels)
simulation$frequence_appli_mobiles <- as.factor(simulation$frequence_appli_mobiles)
simulation$frequence_plateformes_web. <- as.factor(simulation$frequence_plateformes_web.)
simulation$frequence_SMS_alerte.pretoce. <- as.factor(simulation$frequence_SMS_alerte.pretoce.)
simulation$frequence_reseaux_sociaux.agricoles <- as.factor(simulation$frequence_reseaux_sociaux.agricoles)
simulation$frequence_autres_outils <- as.factor(simulation$frequence_autres_outils)
simulation$obstacles_au_numerique <- as.factor(simulation$obstacles_au_numerique)
simulation$informations_souhaitee_recevoir <- as.factor(simulation$informations_souhaitee_recevoir)
simulation$forme_reception_préfere <- as.factor(simulation$forme_reception_préfere)
simulation$langues_adaptes <- as.factor(simulation$langues_adaptes)
simulation$Langue_locale_majoritaire <- as.factor(simulation$Langue_locale_majoritaire)
simulation$fonctionalite_application <- as.factor(simulation$fonctionalite_application)
simulation$caracteristique_principale_application <- as.factor(simulation$caracteristique_principale_application)
simulation$gestionnaire <- as.factor(simulation$gestionnaire)
simulation$appli_numerique_gere_aleas_climatiques <- as.factor(simulation$appli_numerique_gere_aleas_climatiques)
simulation$conditions_utilisation <- as.factor(simulation$conditions_utilisation)
simulation$contribution_symbolique <- as.factor(simulation$contribution_symbolique)
simulation$suggestions <- as.factor(simulation$suggestions)

```

## Vue d'ensemble sur la possession de téléphone et l'accès des agiculteurs à internet

Le tableau ci dessous résume la possession de téléphone et les proportions d'accès des agiculteurs à internet

```{r, echo=FALSE}
head(summary(simulation[, 22:23]))
```



```{r, echo=FALSE}
library(ggplot2)
ggplot(simulation, aes(x = possession_telephone, fill = possession_telephone)) + geom_bar(position = "dodge") + labs(title = "Histogramme de possession d'un téléphone", x = "Possède un téléphone", y = "Proportion", fill = "Possession de téléphone") + theme_minimal()
```


```{r, echo=FALSE}
ggplot(simulation, aes(x = acces_internet, fill = acces_internet)) + geom_bar(position = "dodge") + labs(title = "Histogramme d'accès à Internet", x = "A accès à Internet", y = "Nombre de producteurs", fill = "Accès à internet") + theme_light()
```



## Répartition de l'accès à internet et au telephone selon le sexe

Tableau: Accès à internet et au telephone selon le sexe
```{r, echo=FALSE}
tab_sexe_tel <- table(simulation$sexe, simulation$possession_telephone)
print(tab_sexe_tel)
tab_sexe_net <- table(simulation$sexe, simulation$acces_internet)
cat("Pourcentage de possession de téléphone par sexe \n")
round(prop.table(tab_sexe_tel, 1) * 100, 1)
cat("Pourcentage d'accès à internet par sexe \n")
round(prop.table(tab_sexe_net, 1) * 100, 1)
print(tab_sexe_net)
```
 
## Accès à internet et au téléphone selon le niveau d'instruction
```{r, echo=FALSE}
tab_scol_tel <- table(simulation$etude, simulation$possession_telephone)
print(tab_scol_tel)
tab_scol_net <- table(simulation$etude, simulation$acces_internet)
print(tab_scol_net)
cat("Accès à internet selon le niveau d'instruction\n")
round(prop.table(tab_scol_net, 1) * 100, 1)
cat("Possession de telephone selon le niveau d'instruction \n")
round(prop.table(tab_scol_tel, 1) * 100, 1)
```
### Relations de dépendance entre les facteurs socio-démographiques et l'accès à Internet et au telephone 

```{r, echo=FALSE}
test_fisher <- fisher.test(table(simulation$acces_internet, simulation$possession_telephone))
cat(" Résultat du Test de Fisher pour accès internet selon la possession de telephone \n")
print(test_fisher)

test_fisher_scol_net <- fisher.test(table(simulation$etude, simulation$acces_internet))
cat(" Résultat du Test de Fisher pour accès internet selon l'instruction \n")
print(test_fisher_scol_net)

test_fisher_scol_tel <- fisher.test(table(simulation$etude, simulation$possession_telephone))
cat(" Résultat du Test de Fisher pour possession de telephone selon l'instruction \n")
print(test_fisher_scol_tel)

test_fisher_com_net <- fisher.test(table(simulation$commune, simulation$acces_internet))
cat(" Résultat du Test de Fisher pour accès internet selon la commune \n")
print(test_fisher_com_net)

test_fisher_com_tel <- fisher.test(table(simulation$commune, simulation$possession_telephone))
cat(" Résultat du Test de Fisher pour possession de telephone selon la commune \n")
print(test_fisher_com_tel)


test_fisher_culture_tel <- fisher.test(table(simulation$culture1, simulation$possession_telephone))
cat(" Résultat du Test de Fisher pour possession de telephone selon le type de culture \n")
print(test_fisher_culture_tel)

test_fisher_culture_net <- fisher.test(table(simulation$culture1, simulation$acces_internet))
cat(" Résultat du Test de Fisher pour accès internet selon le type de culture \n")
print(test_fisher_culture_net)
```

Le test de Fisher révèle de relation statistiquement significative entre la possession d'un téléphone et le type de culture pratiqué d'une part, et entre l'accès à internet et la commune d'autre part.  Ce résultat suggère que la possession de matériel (telephone) dépends du revenu et l'accès à internet est fonction de la géographie (couverture réseau).

## Disparité d'accès à Internet et au telephone par Commune et par culture pratiquée
```{r, echo=FALSE}
library(ggplot2)
ggplot(simulation, aes(x = commune, fill = acces_internet)) +
  geom_bar(position = "fill") +
  scale_y_continuous(labels = scales::percent) +
  labs(title = "Graphe C1: Disparité d'accès à Internet par Commune",
       y = "Pourcentage", x = "Communes") +
  theme_minimal()

library(ggplot2)
ggplot(simulation, aes(x = culture1, fill = possession_telephone)) +
  geom_bar(position = "fill") +
  scale_y_continuous(labels = scales::percent) +
  labs(title = "Graphe C2: Disparité de possession de telephone par culture",
       y = "Pourcentage", x = "Communes") +
  theme_minimal()

```

# Analyse de l'utilisation des outils numériques
## utilisation par commune
Nous analysons dans un premier temps quels outils numériques sont les plus utilisés dans chaque commune à partir de la moyenne. L'outil le plus utilisé dans l'ensemble des communes est la plateforme web
```{r, include=FALSE}
simulation$score_appli_mobile <- as.numeric(as.factor(simulation$frequence_appli_mobiles))
simulation$score_plateforme_web <- as.numeric(as.factor(simulation$frequence_plateformes_web.))
simulation$score_SMS_alerte <- as.numeric(as.factor(simulation$frequence_SMS_alerte.pretoce.))
simulation$score_resaux_sociaux <- as.numeric(as.factor(simulation$frequence_reseaux_sociaux.agricoles))
simulation$score_autre_outil <- as.numeric(as.factor(simulation$frequence_autres_outils))
```


```{r, echo=FALSE}
aggregate(score_appli_mobile ~ commune, data = simulation, FUN = mean)
aggregate(score_plateforme_web ~ commune, data = simulation, FUN = mean)
aggregate(score_SMS_alerte ~ commune, data = simulation, FUN = mean)
aggregate(score_resaux_sociaux ~ commune, data = simulation, FUN = mean)
aggregate(score_autre_outil ~ commune, data = simulation, FUN = mean)
```

Il n'y a pas de différence statistique dans l'utilisation des outils d'une commune à l'autre
```{r, echo=FALSE}
anova_appli_comune <- aov(score_appli_mobile ~ commune, data = simulation) 
summary(anova_appli_comune)

anova_web_comune <- aov(score_plateforme_web ~ commune, data = simulation) 
summary(anova_web_comune)

anova_SMS_comune <- aov(score_SMS_alerte ~ commune, data = simulation) 
summary(anova_SMS_comune)

anova_reseau_comune <- aov(score_resaux_sociaux ~ commune, data = simulation) 
summary(anova_reseau_comune)

anova_autre_outil_comune <- aov(score_autre_outil ~ commune, data = simulation) 
summary(anova_autre_outil_comune)
```



## Utulisation par culture pratiquée
La plateforme web reste l'outil auquel la majorité des agriculteurs ont recourt, quelque soit la culture pratiquée.
```{r, echo=FALSE}
aggregate(score_appli_mobile ~ culture1, data = simulation, FUN = mean)
aggregate(score_plateforme_web ~ culture1, data = simulation, FUN = mean)
aggregate(score_SMS_alerte ~ culture1, data = simulation, FUN = mean)
aggregate(score_resaux_sociaux ~ culture1, data = simulation, FUN = mean)
aggregate(score_autre_outil ~ culture1, data = simulation, FUN = mean)
```
Il n'y  a pas de différence statistique dans l'utilisation des outils numériques à savoir: SMS alete, réseaux sociaux en fonction de la culture pratiquée. 
En somme, ls test de dépendance de la possession et de l'accès au telephone est significatif  alors que l'usage des outls numériques l'est. Cela veut dire que la barrière est l'accès (posséder le téléphone).
Mais qu'une fois qu'ils l'ont, ils l'utilisent tous de la même façon.

```{r, echo=FALSE}
anova_appli_culture <- aov(score_appli_mobile ~ culture1, data = simulation) 
summary(anova_appli_culture)

anova_web_culture <- aov(score_plateforme_web ~ culture1, data = simulation) 
summary(anova_web_culture)

anova_SMS_culture <- aov(score_SMS_alerte ~ culture1, data = simulation) 
summary(anova_SMS_culture)

anova_reseau_culture <- aov(score_resaux_sociaux ~ culture1, data = simulation) 
summary(anova_reseau_culture)

anova_autre_outil_culture <- aov(score_autre_outil ~ culture1, data = simulation) 
summary(anova_autre_outil_culture)
```
 

## Typologie des producteurs selon leur niveau de connexion
Nous avons regroupé les agriculteurs en trois catégories:

```{r, echo=FALSE}
simulation$connecte_num <- ifelse(simulation$acces_internet == "Oui", 1, 0)
aggregate(connecte_num ~ sexe, data = simulation, FUN = mean)
aggregate(connecte_num ~ etude, data = simulation, FUN = mean)
aggregate(connecte_num ~ age, data = simulation, FUN = mean)
aggregate(connecte_num ~ culture1, data = simulation, FUN = mean)

```



```{r, include=FALSE}
typologie_finale <- aggregate(connecte_num ~ sexe + etude + age + commune + culture1, data = simulation, FUN = mean)
typologie_finale <- typologie_finale[order(-typologie_finale$connecte_num), ]
print(typologie_finale)
```


```{r}
simulation$profil_techno <- interaction(simulation$possession_telephone, simulation$acces_internet, sep = " + Int: ")
# Charger les outils
library(FactoMineR)
library(factoextra)

# Lancer l'ACM
# Supposons que possession_tel est en col 7 et acces_internet en col 8
res.mca <- MCA(simulation[, c("sexe", "age", "etude", "commune", "culture1", 
                             "possession_telephone", "acces_internet")], 
               quali.sup = c("possession_telephone", "acces_internet"), # On désigne tes deux variables de connexion comme illustratives
               graph = FALSE)

# Visualisation ciblée sur la connexion
fviz_mca_biplot(res.mca, 
                invisible = "ind", # On cache les individus pour y voir clair
                habillage = "possession_telephone", # On colore par type de téléphone
                palette = "jco",
                repel = TRUE,
                title = "Typologie des producteurs selon leur niveau de connexion")

```

L'analyse de l'ACM permet de classer les producteurs en 3 groupes.

Groupe 1 : Les "Connectés"
Ce groupe se situe dans le quadrant est/sud-est (à droite) de l'ACM, là où les variables de connexion sont les plus dynamiques.

Profil Socio-économique : Jeunes (25 à 40 ans), niveau d'étude secondaire ou supérieur.

Localisation & Cultures : Principalement à Parakou ou Dogbo ; cultures de rente comme le Coton, l'Ananas ou le Manioc.

Niveau de Connexion : Possession de smartphones et accès à internet (souvent ou occasionnellement).

Solution adaptée : Application mobile complète avec graphiques, prévisions météo haute résolution et gestion parcellaire par GPS.

Groupe 2 : Les "transitiffs"
Ce groupe gravite autour du centre et de la zone sud du graphique.

Profil Socio-économique : Producteurs mâtures (41 à 60 ans), niveau d'instruction primaire.

Localisation & Cultures : Présents à Misserete ou Bopa ; cultures diversifiées (Maïs, Tomates).

Niveau de Connexion : Possèdent un téléphone basique ou un smartphone, mais l'accès à internet est rare voire inexistant. Ils utilisent surtout les appels et SMS.

Solution adaptée : Interface hybride privilégiant les alertes par SMS ou messages vocaux, avec une application mobile très légère (bas débit) qui fonctionne hors-ligne.

Groupe 3 : Les "traditionels"
Ce groupe est projeté à l'ouest (gauche) du graphique.

Profil Socio-économique : Producteurs âgés, niveau d'étude "Aucun".

Localisation & Cultures : Communes plus enclavées comme Bonou ou Adjohoun ; spécialisés dans le Palmier à huile ou cultures pluviales de subsistance (Grandes surfaces).

Niveau de Connexion : Pas de téléphone ou téléphone basique uniquement. Aucun accès internet.

Solution adaptée : La solution numérique ne peut pas les atteindre directement. Il faut passer par un intermédiaire (conseiller agricole) équipé d'une tablette, ou utiliser des radios communautaires pour diffuser les infos climatiques.

# Obstacles à l'accès au numérique

Le principal obstacle au numérique est la langue qui entraine une incompréhension des solutions proposées. 
```{r, echo=FALSE}
obstacles_liste <- c("Manque de réseau", "Cout d'accès à internet", "Manque de formation", "Langue/Compréhension", "Manque de pertinence des informations", "Autre")
counts <- sapply(obstacles_liste, function(x) sum(grepl(x, simulation$obstacles_au_numerique, ignore.case = TRUE)))
pourcent_obstacle <- (counts / nrow(simulation)) * 100
print(pourcent_obstacle)
```

```{r, echo=FALSE}
df_graph <- data.frame( Obstacle = obstacles_liste, Nombre = sapply(obstacles_liste, function(x) sum(grepl(x, simulation$obstacles_au_numerique, ignore.case = TRUE))) )
ggplot(df_graph, aes(x = reorder(Obstacle, Nombre), y = Nombre, fill = Obstacle)) + geom_bar(stat = "identity") + coord_flip() + labs(title = "Principaux obstacles au numérique", x = "Obstacles", y = "Nombre de citations") + theme_minimal() + theme(legend.position = "none")
```

```{r, include=FALSE}
library(dplyr)

library(ggplot2)

```

```{r, echo=FALSE}
cultures <- unique(simulation$culture1) 
obstacles <- c("Manque de réseau", "Cout d'accès à internet", "Manque de formation", "Langue/Compréhension", "Manque de pertinence des informations", "Autre")

df_croise <- expand.grid(Culture = cultures, Obstacle = obstacles)
df_croise$Nombre <- mapply(function(c, o) {
  simulation %>% filter(culture1 == c, grepl(o, obstacles_au_numerique)) %>% nrow()
}, df_croise$Culture, df_croise$Obstacle)

```

```{r, echo=FALSE}
total_par_culture <- as.data.frame(table(simulation$culture1)) 
colnames(total_par_culture) <- c("Culture", "Total")
df_pourcent <- merge(df_croise, total_par_culture, by = "Culture")
df_pourcent$Pourcentage <- (df_pourcent$Nombre / df_pourcent$Total) * 100
ggplot(df_pourcent, aes(x = Culture, y = Pourcentage, fill = Obstacle)) + geom_bar(stat = "identity", position = "dodge") + theme_minimal() + labs(title = "Intensité des obstacles par culture (%)", y = "Pourcentage de citation")
```




Les producteurs de tomates sont les plus confrontés à la barrière de langue.Les obstacles (réseau, coût) sont uniformes. Ils frappent tout le monde avec la même intensité relative, peu importe la culture. Il n'y a pas une filière plus favorisée qu'une autre.
Cela confirme les résultats des tests d'inférence (p > 0.5)
Puisque  les obstacles sont assez homogènes, la différence se jouera sur l'adéquation entre le profil social et la solution préférée.

# Solution
## Typologie des solutions
```{r, echo=FALSE}
information_liste <- c("Prévisions météorologiques localisées", "Alertes  précoces (sècheresse, inondation, ravageurs )", "Conseils techniques de  production", "Gestion de l'irrigation et de l'eau", "Accès au crédit ou à l' assurance agricole")
reception_liste <- c("SMS", "Message vocaux", "Application mobile", "Site web", "Réseaux sociaux", "Radio locale")
langue_liste <- c("Francais", "Images/Pictogrammes", "Audio", "Langues locales")
fonctionalite_liste <- c("D'enregistrer  vos données de culture (dates, rendements,  superficies)", "D'échanger avec d'autres producteurs", "D' accéder à des formations ou tutoriels en ligne", "De signaler des problèmes ( maladies, manque d'eau etc...)", "D' obtenir des conseils personnalisés")
gestion_liste <- c("Coopérative/groupement", "ONG", "Ministère de l'Agriculture", "Recherche", "Entreprise privée")

counts_information <- sapply(information_liste, function(x) { sum(grepl(x, simulation$informations_souhaitee_recevoir, ignore.case = TRUE)) })
counts_reception <- sapply(reception_liste, function(x) { sum(grepl(x, simulation$forme_reception_préfere, ignore.case = TRUE)) })
counts_langue <- sapply(langue_liste, function(x) { sum(grepl(x, simulation$langues_adaptes, ignore.case = TRUE)) })
counts_fonctionalite <- sapply(fonctionalite_liste, function(x) { sum(grepl(x, simulation$fonctionalite_application, ignore.case = TRUE)) })
counts_gestion <- sapply(gestion_liste, function(x) { sum(grepl(x, simulation$gestionnaire, ignore.case = TRUE)) })

df_information <- data.frame(Information = information_liste, Nombre = counts_information)
df_reception <- data.frame(Reception = reception_liste, Nombre = counts_reception)
df_langue <- data.frame(Langue = langue_liste, Nombre = counts_langue)
df_fonctionalite <- data.frame(Fonctionalite = fonctionalite_liste, Nombre = counts_fonctionalite)
df_gestion <- data.frame(Gestion = gestion_liste, Nombre = counts_gestion)
print(df_information)
print(df_reception)
print(df_langue)
print(df_fonctionalite)
print(df_gestion)
summary(simulation$Langue_locale_majoritaire)
```

## Solution ideale
Les agriulteurs désirent une application mobile gérée par Ministère de l'griculture et qui offre prioritairement des conseils techniques de production en langue locale
```{r, echo=FALSE}
solution_ideale <- data.frame(
  Categorie = c("Information prioritaire", "Canal de réception", "Langue préférée", "Fonctionnalité clé", "Gestionnaire de confiance"),
  Choix_Majoritaire = c(
    df_information$Information[which.max(df_information$Nombre)],
    df_reception$Reception[which.max(df_reception$Nombre)],
    df_langue$Langue[which.max(df_langue$Nombre)],
    df_fonctionalite$Fonctionalite[which.max(df_fonctionalite$Nombre)],
    df_gestion$Gestion[which.max(df_gestion$Nombre)]
  ))

print(solution_ideale)
```



# References



